臺灣嘉義地方法院刑事判決
110年度易字第105號
聲  請  人  臺灣嘉義地方檢察署檢察官
被      告  葉晉宏


上列被告因違反毒品危害防制條例案件，經檢察官聲請以簡易判
決處刑（110年度撤緩毒偵字第9、10號），本院認不應以簡易判
決處刑（110年度嘉簡字第220號），改依通常程序審理，判決如
下：
    主  文
本件公訴不受理。
    理  由
一、聲請簡易判決處刑意旨略以：被告甲○○基於施用第二級毒品
    之各別犯意，分別於民國108年11月7日某時許，在嘉義市○○
    街00號，施用第二級毒品甲基安非他命1次。於109年4月20
    日19時許，在嘉義市○○街00號，施用第二級毒品甲基安非他
    命1次，因認被告涉犯毒品危害防制條例第10條第2項之施用
    第二級毒品罪嫌等語。
二、按起訴之程序違背規定者，應諭知不受理之判決，並得不經
    言詞辯論為之，刑事訴訟法第303條第1款、第307條分別定
    有明文。又109年1月15日修正公布、同年7月15日施行之毒
    品危害防制條例第20條第3項及第23條第2項，雖僅將原條文
    之再犯期間由「5年」改為「3年」，惟鑑於採取傳統刑事機
    構式處遇，將施用毒品者當作「犯人」處理，其施用人數及
    再犯率仍高，將施用毒品者監禁於監獄內，僅能短期間防止
    其接觸毒品，因慣用毒品產生之「心癮」根本無法根除，並
    慮及毒品條例施行多年累積之戒毒經驗及實效，暨逐步擴充
    之醫療、戒癮機構、專業人力、社區支援系統等資源，尤以
    本次毒品條例第24條修正，擴大檢察官對施用毒品者附條件
    緩起訴處分之範圍，使其能視個案具體情形給予適當多元社
    區處遇。準此，本次修正後對於施用毒品者之思維，自應與
    時俱進，擺脫以往側重於「犯人」身分之處罰，著重其為「
    病患」之特質，並以「治療」疾病為出發點，重新評價前揭
    所謂「3年後再犯」之意義。亦即，基於憲法保障人民之生
    存權，及根據每個國民生存照顧需要提供基本給付之理念，
    為協助施用毒品者戒除毒癮復歸社會，對於經監獄監禁處遇
    後仍再犯之施用毒品者，更應恢復以機構內、外之治療協助
    其戒除毒癮。此即本次修正毒品條例第20條第3項關於施用
    毒品者所謂「3年後再犯」係何所指之立法真諦。換言之，
    除檢察官優先適用毒品條例第24條命附條件緩起訴處分處遇
    （不論幾犯，亦無年限）外，對於施用毒品初犯者，即應適
    用第20條第1項、第2項為機構內之觀察、勒戒或強制戒治；
    若於上開機構內處遇執行完畢釋放後，「3年內再犯」者，
    依第23條第2項規定，應依法追訴；倘於「3年後再犯」，自
    應再回歸到傳統醫療體系機構內重為觀察、勒戒或強制戒治
    之治療。綜上，現行毒品條例既認施用毒品者具有「病患性
    犯人」特質，強調「治療勝於處罰」、「醫療先於司法」，
    對於第20條第3項及第23條第2項所謂「3年後（內）再犯」
    ，自應跳脫以往窠臼，以「3年」為期，建立「定期治療」
    之模式。準此，第20條第3項規定中所謂「3年後再犯」，只
    要本次再犯（不論修正施行前、後）距最近1次觀察、勒戒
    或強制戒治執行完畢釋放，已逾3年者，即該當之，不因其
    間有無犯第10條之罪經起訴、判刑或執行而受影響（最高法
    院109年度台上大字第3826號裁定意旨參照）。另最高法院1
    09年度台上大字第2536號裁定意旨揭示之多數說見解，認被
    告在「戒癮治療」完成前，難謂得與觀察、勒戒等處遇「已
    執行完畢」等同視之，「附命緩起訴」因已撤銷，被告之「
    戒癮治療」並未完成，自與觀察、勒戒等處遇執行完畢有別
    ；且基於平等原則，仍應與「未曾受觀察、勒戒處分」者為
    相同處理，而無從逕予追訴處罰，仍應適用修正後毒品條例
    第20條第1項規定辦理。
三、經查：
（一）被告於108年11月7日某時許，在嘉義市○○街00號，以燒烤
      玻璃球之方式，施用第二級毒品甲基安非他命1次；又於1
      09年4月20日19時許，在嘉義市○○街00號，以燒烤玻璃球
      之方式，施用第二級毒品甲基安非他命1次等節，業據被
      告於警詢、偵查中坦承不諱，並有同意書、尿液送驗姓名
      對照表各2份、台灣檢驗科技股份有限公司108年12月9日
      、109年5月11日濫用藥物檢驗報告各1份在卷可憑，此部
      分事實應可認定。
（二）按毒品危害防制條例第35條之1第2款規定「本條例中華民
      國108年12月17日修正之條文施行前犯第10條之罪之案件
      ，於修正施行後，依下列規定處理：二、審判中之案件，
      由法院或少年法院（地方法院少年法庭）依修正後規定處
      理；依修正後規定應為不起訴處分或不付審理之裁定者，
      法院或少年法院（地方法院少年法庭）應為免刑之判決或
      不付審理之裁定。」於本院審理中，自應適用修正後之規
      定。
（三）被告未曾因施用毒品案件，經法院裁定送觀察、勒戒或強
      制戒治。其本案施用毒品犯行，雖經檢察官以109年度毒
      偵字第5、624號為附命戒癮治療之緩起訴處分，惟上開2
      緩起訴處分，因被告未遵守醫療院所指定日期前往接受戒
      癮治療而經檢察官以110年度撤緩字第4、5號撤銷之，有
      臺灣高等法院被告前案紀錄表、上開緩起訴處分書、撤銷
      緩起訴處分書各1份在卷可參，可知被告並未完成緩起訴
      處分中之戒癮治療。
（四）關於附命戒癮治療之緩起訴處分，是否有等同於觀察、勒
      戒之效力，目前實務上未有定論。然依照修正後毒品危害
      防制條例及上開大法庭裁定之意旨觀之，應認目前對於施
      用毒品者之政策，擺脫以往側重於「犯人」身分之處罰，
      著重其為「病患」之特質，並以「治療」疾病為出發點。
      故本院認如附命戒癮治療之緩起訴處分有等同於觀察、勒
      戒之效力，應係在被告已完成戒癮治療之前提下。本案被
      告既未完成緩起訴處分之戒癮治療，即未受等同「觀察、
      勒戒」執行完畢之情形。
（五）本於權力分立原則，法院對檢察官職權行使，應予以尊重
      ，雖非謂不得為適度之司法審查，惟對於施用毒品者本次
      所犯如距最近1次觀察、勒戒或強制戒治執行完畢釋放後
      ，已逾3年者，檢察官既得本於立法者所賦與之職權裁量
      是否聲請法院裁定觀察、勒戒或為命附條件（現行法僅能
      附命完成戒癮治療）緩起訴處分之多元化處遇，即聲請法
      院裁定機構內之觀察、勒戒並非檢察官所得採取之唯一途
      徑，法院自不能僭越檢察官之職權，逕對施用毒品者裁定
      應予觀察、勒戒或強制戒治。雖修正後之毒品危害防制條
      例第35條之1第2款規定：「審判中之案件，由法院或少年
      法院（地方法院少年法庭）依修正後規定處理；依修正後
      規定應為不起訴處分或不付審理之裁定者，法院或少年法
      院（地方法院少年法庭）應為免刑之判決或不付審理之裁
      定。」另該條款之立法說明亦謂：「若該等案件於修正施
      行前已繫屬於法院或少年法院（地方法院少年法庭）者，
      『為求程序之經濟，法院或少年法院（地方法院少年法庭
      ）應依修正施行後之規定處理，即應依職權為觀察、勒戒
      或強制戒治之裁定』」等語，似欲透過立法說明由法院依
      職權裁定觀察、勒戒或強制戒治，以替代第20條第1項、
      第2項所定應由檢察官提出觀察、勒戒或強制戒治之聲請
      ，惟若檢察官之「起訴之程序違背規定」，法院當不能「
      為求程序之經濟」便宜行事，而應嚴守程序上之正義，尊
      重檢察官之裁量權，並保障施用毒品者能獲得妥適並完善
      治療或其他有利戒毒途徑處遇之機會。
四、是以，本件依照修正後毒品危害防制條例規定，因不具備訴
    追條件，起訴程序違背規定，應依刑事訴訟法第303條第1款
    規定，為公訴不受理之判決，且因此時訴訟條件已有欠缺，
    對被告權益已生重大影響，依第35條之1第2款規定立法說明
    所揭示之理由，亦無從治癒此一訴訟條件欠缺之瑕疵，自應
    以起訴違背程序，諭知公訴不受理判決。至於本院為公訴不
    受理判決之諭知後，檢察官仍得依據本次修法意旨、具體個
    案情節、被告家庭工作情形、勒戒處所收容情況或徵詢醫療
    機構之意見，而分別依據毒品危害防制條例第20條第1項為
    聲請觀察、勒戒，或依同法第24條第1項為附命完成戒癮治
    療之緩起訴處分，協助施用毒品者最大可能戒除其毒癮，以
    確保被告權益及毒品危害防制條例規範目的，附此敘明。
據上論斷，應依刑事訴訟法刑事訴訟法第452條、第303條第1款
、第307條，判決如主文。
本案經檢察官陳則銘聲請以簡易判決處刑。
中　　華　　民　　國　　110 　年　　2 　　月　　26　　日
                  刑事第八庭    法　官　鄭諺霓
以上正本證明與原本無異。
如不服本判決應於收受判決後20日內向本院提出上訴書狀，並應
敘述具體理由；其未敘述上訴理由者，應於上訴期間屆滿後20日
內向本院補提理由書（均須按他造當事人之人數附繕本）「切勿
逕送上級法院」。
中　　華　　民　　國　　110 　年　　2 　　月　　26　　日
                                書記官　李玫娜